臺灣臺中地方法院刑事判決　　　　　　　　　　　　　九十二年度訴字第八四五號
　　公　訴　人　臺灣臺中地方法院檢察署檢察官
　　被　　　告　甲○○
　　選任辯護人　蔡定生律師
　　被　　　告　壬○○
　　選任辯護人　陳武璋律師
右列被告因違反稅捐稽徵法案件，經檢察官提起公訴（九十年度偵字第一一六八五號
），本院判決如左：
    主  文
甲○○共同連續商業負責人以明知為不實之事項，而填製會計憑證，處有期徒刑拾月
。
壬○○共同商業負責人以明知為不實之事項，而填製會計憑證，處有期徒刑肆月，如
易科罰金以參佰元折算壹日。
壬○○被訴違反稅捐稽徵法部分無罪。
    事  實
一、己○○（已另行審結）係設在臺中縣太平市○○○路三四六巷十號二樓之「裕通
    工程企業有限公司」（下稱裕通公司）負責人；壬○○係設在臺中縣太平市○○
    路○段四十四巷八弄二十二號之「瑋銜工業股份有限公司」（下稱瑋銜公司）之
    實際負責人，均為商業會計法所規定之商業負責人。
  (一)甲○○明知己○○所經營之裕通公司，於民國八十七年十一、十二月間，並無與
    癸○○（另由臺灣高雄地方法院審理）經營之「丙○○○有限公司」（下稱軒利
    公司，址設新竹市○○路十六巷十九弄十七號，名義負責人張潘淑玉）、年籍姓
    名不詳之成年人實際經營之「雙碁實業有限公司」（下稱雙碁公司，址設臺中市
    西區○○○路一二六號三樓之一，由不詳之人偽以丁○○名義開設）及智展實業
    有限公司（下稱智展公司，址設新竹縣竹北市○○○路一五○巷十七號，由不詳
    之人偽以陳英智名義開設）有何進貨交易之事實，竟為使己○○虛增進貨稅額、
    減少當期應納之營業稅額，於八十八年一月初，與己○○、「軒利公司」癸○○
    、「雙碁公司」及「智展公司」不詳姓名之實際負責人共同基於以明知為不實之
    事項，而填製會計憑證之概括犯意聯絡，由甲○○在臺中市○○路不詳店內及臺
    中市○○路真鍋咖啡店內，分二次提供上開三家公司已記載完成或交由己○○自
    行填製完成不實交易項目及金額之如附表一所示之統一發票共十一張（其中「軒
    利公司」名義七張，「雙碁公司」、「智展公司」名義各二張），金額合計為新
    臺幣（下同）五百八十九萬三千元（起訴書誤繕為五百八十七萬三千元），並將
    買受人填載為裕通公司，再交予己○○供其充作進項憑證，而己○○則交付前開
    統一發票上所載營業額之百分之七為買賣價金，或簽發支票，或以現金交付予甲○○，再由甲○○開立銀貨兩訖之憑證作為收款證明。己○○取得上開不實統一
    發票後，旋將之交付予不知情之會計師，委由會計師將前開不實統一發票，列為
    進項憑證，而填製會計憑證。
  (二)壬○○明知前揭「軒利公司」與其所經營瑋銜公司之下游出貨廠商「能皓工業股
    份有限公司」（下稱能皓公司，址設彰化縣秀水鄉○○村○○街一六四號，負責
    人為乙○○）間並無任何進貨交易事實，為求隱匿交易所得金額，竟與「軒利公
    司」實際負責人癸○○及庚○○（俟到案後另行審結）共同基於以明知為不實之
    事項，而填製會計憑證之犯意聯絡，由壬○○向庚○○購買已由不詳之成年人填
    製完成不實交易項目及金額之統一發票，並將買受人填載為能皓公司，迨能皓公
    司於八十八年初某日，向壬○○要求開立瑋銜公司統一發票之際，壬○○即以瑋
    銜公司之貨係由軒利公司而來，瑋銜公司申請之發票尚未核准，無法提供發票為
    由，而將如附表二所示之記載不實之「軒利公司」統一發票交付予不知情之乙○○。
二、案經法務部調查局新竹市調查站移送臺灣新竹地方法院檢察署呈請臺灣高等法院
    檢察署令轉臺灣高雄地方法院檢察署偵查後再由臺灣高雄地方法院檢察署呈請臺
    灣高等法院檢察署令轉臺灣臺中地方法院檢察署檢察官偵查起訴。
    理  由
甲、被告甲○○部分：
一、訊據被告甲○○固承認有交付統一發票及簽發前開銀貨兩訖之收據予己○○之事
    實，惟矢口否認有何違反商業會計法之犯行，辯稱：當時己○○稱要買賣電線及
    塑膠管，伊乃介紹己○○與辛○○認識，嗣於八十八年一月間，辛○○託伊轉交
    統一發票予己○○，己○○收受後，簽發一紙支票請伊轉交予辛○○，伊才簽發
    前開銀貨兩訖之收據予己○○，伊只是單純幫他們轉交發票與支票，根本不知道
    他們是在進行買賣發票之交易云云。經查：
  (一)右揭事實，業據同案被告己○○於法務部調查局新竹市調查站、偵查及本院審理
    中均供述：裕通公司與軒利、雙碁及智展公司間並無實際生意往來，當時係透過
    被告甲○○向前開三家公司購買如附表所示之發票等語綦詳，並有前開智展、軒
    利、雙碁公司出具予裕通公司之統一發票共十一張、支票影本及被告簽發銀貨兩
    訖之收據附卷可稽（見九十二年度偵字第七一三四號卷第九至十八、二三頁）。
    再參諸被告己○○與被告甲○○夙無怨隙，衡情，當無虛構前開事實，故入被告
    甲○○於罪，併使自己受刑事訴追之理。
  (二)次查，被告甲○○所供述「辛○○」之人，迄至本院審理終結，均未到庭為證，
    是否真有其人、真有其事並無法查證，尚難為有利於被告甲○○之認定，且依被
    告己○○上開供詞，已足以認定其未有實際交易，卻買賣統一發票作帳之犯罪事
    實，茍被告甲○○未參與其等買賣之犯行，依常理，買賣發票之雙方進行此等犯
    罪行為，掩飾猶恐不及，焉有可能委請被告甲○○從中轉交？足認被告甲○○所
    辯，不足採信。
  (三)又被告甲○○雖僅承認代為轉交一次發票之行為，惟此業據被告己○○於本院審
    理中就連續兩次由被告甲○○在前開地點交付如附表所示之統一發票，其或以支
    票，或以現金支付統一發票上所載營業額之百分之七為買賣價金等情供述明確，
    苟無該等事實，被告己○○當無虛構該連續之行為，以加重自己刑責之理，故被
    告己○○之供詞，應堪採認。
  (四)綜合上述，本件事證明確，被告甲○○之犯行，堪以認定。
二、按統一發票乃商業會計法第十五條第一款所列之原始憑證，屬商業會計憑證之一
    種（參照最高法院八十六年度臺上字第二一八九號判決意旨），核被告甲○○所
    為，係犯商業會計法第七十一條第一款之以明知為不實之事項，而填製會計憑證
    罪。被告甲○○與「軒利公司」之癸○○、「雙碁公司」及「智展公司」不詳姓
    名之實際負責人及己○○間，就上開犯行間，有犯意聯絡與行為分擔，均為共同
    正犯。被告甲○○雖不具商業負責人之身分，但與己○○等負責人既有共同實施
    犯罪之情事，依刑法第三十一條第一項規定，仍應以共犯論。又被告甲○○先後
    交付不實會計憑證之行為，時間緊接，犯罪構成要件相同，顯係基於概括之犯意
    反覆為之，為連續犯，應依刑法第五十六條之規定論以一罪，並加重其刑。爰審
    酌被告甲○○竟共同以虛開發票之方式，製作不實會計憑證，企圖影響稅捐機關
    稽核之正確性及犯罪後否認犯行，並無悔意等一切情狀，量處如主文所示之刑。
三、公訴意旨另以：被告甲○○基於幫助逃漏稅捐之犯意，交付前開不實統一發票予
    被告己○○，使被告己○○將之填製會計憑證，持以向臺中市稅捐稽徵處以不實
    進項稅額申請扣抵應納營業稅予以行使，總計虛增銷售金額五百八十九萬三千元
    ，逃漏裕通公司營業稅二十九萬三千六百五十元，足以生損害於稅務機關對於稅
    捐稽徵管理之公平性及正確性，因認被告另涉有稅捐稽徵法第四十三條第一項之
    幫助逃漏稅捐罪嫌。經查：
  (一)按稅捐稽徵法第四十一條，係結果犯，故無處罰未遂犯之規定，必納稅義務人使
    用欺罔之手段為逃漏稅捐之方法，並因而造成逃漏稅捐之結果，始屬相當（最高
    法院七十年度臺上字第二八四二號、八十三年度臺上字第二一五七號判決意旨參
    照）。
  (二)被告己○○雖有前開購買不實統一發票後，填製會計憑證，再持以向臺中市稅捐
    稽徵處以不實進項稅額申請扣抵應納營業稅予以行使，總計虛增裕通公司銷售金
    額五百八十九萬三千元之事實，惟於提出申報後，因自覺不妥，已自動補稅，並
    未造成逃漏稅捐之結果乙情，經分別向臺灣省中區國稅局、臺灣省中區國稅局臺
    中縣分局及臺中縣稅捐稽徵處大屯分處函查結果，並未發現裕通公司於八十七、
    八十八年度有何逃漏稅或遭裁罰情事，此分別有臺灣省中區國稅局中區國稅三字
    第○九○○○○三九九三號函、臺灣省中區國稅局臺中縣分局中區國稅中縣審第
    ○九○○○○三八八六號函及臺中縣稅捐稽徵處大屯分處九十中縣稅屯一字第九
    ○○○二七四七號函及隨函檢送之裕通公司營業稅自動報繳年檔及八十九年十一
    月至十二月營業稅申報書、臺灣省中區國稅局中區國稅稽字第○九一○○五一八
    九二號及隨函檢送之裕通公司八十七年度營所稅申報資料、核定通知書、訪談筆
    錄、部分日記帳及總分類帳、營業稅申報書影本附卷可稽（見八十九年偵字第七
    一三四、九十年度偵字第二三一號證物卷第五七、五八、六○、六四至九六頁；
    九十年度偵字第一一六八五號偵查卷第二五六至二七五頁），足認裕通公司並未
    有逃漏稅捐之結果，此外，本院復查無其他積極證據，足認裕通公司確有逃漏稅
    捐之行為，依上開說明，被告己○○之行為尚難構成稅捐稽徵法第四十七條第一
    款、第四十一條之罪甚明。準此，被告甲○○之行為，自亦難論構成稅捐稽徵法
    第四十三條第一項之罪甚為灼然。就此部分，本應為無罪之諭知，惟公訴人認此
    部分，與前開起訴有罪之部分，有牽連犯之裁判上一罪關係，爰不另為無罪之諭
    知。
乙、被告壬○○部分：
壹、有罪部分：
一、訊據被告壬○○固承認有向庚○○購買如附表二所示之軒利公司統一發票，交付
    予能皓公司之事實，惟矢口否認有何違反商業會計法之犯行，辯稱：伊所經營之
    瑋銜公司確與能皓公司有交易之事實，惟因瑋銜公司當時無法請領統一發票，始
    向庚○○購買已填製完成之軒利公司統一發票交予能皓公司，伊當時不知道庚○○並非軒利公司之負責人，且伊並未在該統一發票有何填載行為，應不為罪云云
    。惟查：
  (一)被告壬○○所供軒利公司與能皓公司末有實際交易之行為，核與證人乙○○及癸○○於新竹市調查站所陳述之情節相符，復有如附表二所示之軒利公司開立了能
    皓公司之統一發票、轉帳傳票、存貨分類帳等附卷可稽（見一一六八五號偵查卷
    第五六九至五七二頁），足堪採信。
  (二)與能皓公司有實際交易行為者，乃瑋銜公司，並非軒利公司，為被告壬○○所自
    承之事實，準此，被告壬○○即負有據實依實際交易對象開立統一發票之義務，
    茍有不據實填製統一發票之行為，即足以構成商業會計法之犯行，其理至明。是
    以，被告壬○○明知軒利公司並未與能皓公司有實際交易行為，卻交付軒利公司
    所開立之統一發票予能皓公司為報帳行為，即足以認定被告壬○○與填製或販售
    軒利公司前開統一發票之行為人間，具有犯意聯絡，足以論罪無疑，至被告壬○○是否有親自填寫統一發票內容，或是否知悉庚○○並非軒利公司之負責人云云
    ，核與其成立上開罪責無涉，故被告壬○○以上開辯詞，辯稱不構成商業會計法
    之犯行云云，顯不足採。本件事證明確，被告壬○○犯行，堪以認定。
二、按統一發票乃商業會計法第十五條第一款所列之原始憑證，屬商業會計憑證之一
    種（參照最高法院八十六年度臺上字第二一八九號判決意旨），又按商業會計法
    第七十一條第一款以明知為不實之事項，而填製會計憑證或記入帳冊之罪，原即
    含有業務上登載不實之本質。刑法第二百十五條之從事業務之人登載不實事項於
    業務上文書罪，與商業會計法第七十一條第一款之商業負責人，以明知為不實之
    事項而填製會計憑證罪，皆規範處罰同一之登載不實行為，應屬法規競合，後者
    為前者之特別規定，依特別法優於普通法之原則，應優先適用商業會計法第七十
    一條第一款之罪論處。核被告壬○○所為，係犯商業會計法第七十一條第一款之
    以明知為不實之事項，而填製會計憑證罪（此罪係刑法第二百十五條、第二百十
    六條之特別法，起訴書贅引此二普通法法條，併此指明）。被告壬○○與「軒利
    公司」之癸○○、不詳填寫發票之人及庚○○間，就上開犯行間，有犯意聯絡與
    行為分擔，均為共同正犯。爰審酌被告竟以虛開發票之方式，製作不實會計憑證
    ，影響稅捐機關稽核之正確性及犯罪後未能坦承犯行等一切情狀，量處如主文所
    示之刑，及諭知易科罰金之折算標準。又被告行為後，刑法第四十一條業已於九
    十年一月十日修正公布，同年月十二日生效，修正後刑法第四十一條第一項前段
    規定「犯最重本刑為五年以下有期徒刑以下之刑之罪，而受六個月以下有期徒刑
    或拘役之宣告，因身體、教育、職業、家庭之關係或其他正當理由，執行顯有困
    難者，得以一元以上三元以下折算一日，易科罰金。」，與修正前刑法第四十一
    條規定「犯最重本刑為三年以下有期徒刑以下之刑之罪，受六個月以下有期徒刑
    或拘役之宣告，因身體、教育、職業、家庭之關係，執行顯有困難者，得以一元
    以上三元以下折算一日，易科罰金。」不同。比較新舊法結果，以新法較有利於
    行為人，故依刑法第二條第一項前段規定，本件被告所犯上開犯行，自應適用裁
    判時之法律即修正後刑法第四十一條第一項前段之規定，併予諭知易科罰金之折
    算標準，附此敘明。
三、公訴意旨另以：被告壬○○另向庚○○購買軒利公司之統一發票，交付予川瀚公
    司，亦涉有商業會計法之罪嫌。惟查，此部分雖川瀚公司之負責人楊憲同（原名
    戊○○）曾於八十七年五月二日在新竹市調查站中證述：前開軒利公司之統一發
    票係瑋銜公司之壬○○所交付云云，惟嗣於八十八年十一月十日，楊憲同另行陳
    報說明書及支票、發票影本（見一一六八五號偵查卷第三四二至三五八頁），更
    正前開證詞，表明前開軒利公司之統一發票經其查證結果，實際上係際峰公司之
    庚○○所交付，並非壬○○所交付等語，又於本院審理中到庭證述：「丙○○○
    開給川瀚公司的發票，是際峰公司的負責人庚○○交給我的」、「因為我與瑋銜
    公司有一些業務往來，而且當時我的業務相當繁忙，等到我回家整理資料後，才
    發現弄錯了」等語明確（見本院卷第一八五、一八六頁），證人楊憲同所言，尚
    合常情，足堪採信。此外，本院復查無其他積極證據，足認被告壬○○有何向庚○○購買軒利公司之統一發票，交付予川瀚公司之犯行，就此部分本應為無罪之
    諭知，惟公訴人認此部分與與前開起訴有罪之部分，有裁判上一罪關係，爰不另
    為無罪之諭知。
貳、無罪部分：
一、公訴意旨另以：被告壬○○係瑋銜公司之實際負責人，瑋銜公司須依各期實際營
    業所得及支出實況，據以向稅捐機關申報繳納營業稅，屬稅捐稽徵法第四十一條
    之納稅義務人。被告壬○○購買前開不實統一發票後，交付予能皓、川瀚公司，
    使瑋銜公司未將前開買賣交易之進項、銷項稅額記載於營業人銷售額與稅額申報
    書上，而持以向臺中市稅捐稽徵處行使，足以生損害於稅務機關對於稅捐稽徵管
    理之公平性及正確性，因認被告另涉有稅捐稽徵法第四十七條第一款、第四十一
    條之罪嫌。
二、按犯罪事實，應依證據認定之，無證據不得認定犯罪事實；不能證明被告犯罪者
    ，應諭知無罪之判決，刑事訴訟法第一百五十四條第二項、第三百零一條第一項
    分別定有明文。又按稅捐稽徵法第四十一條，係結果犯，故無處罰未遂犯之規定
    ，必納稅義務人使用欺罔之手段為逃漏稅捐之方法並因而造成逃漏稅捐之結果，
    始屬相當（最高法院七十年度臺上字第二八四二號、八十三年度臺上字第二一五
    七號判決意旨參照）。
三、訊據被告壬○○堅決否認涉有上開逃漏稅捐之犯行，經查，公訴人認被告壬○○
    涉有逃漏稅捐之犯行，惟卻未舉證證明被告壬○○確有逃漏稅捐之結果，及究逃
    漏多少金額之稅捐，本院復查無其他積極證據，足認被告壬○○有何逃漏稅捐之
    行為，依上開說明，本件被告壬○○之行為尚難構成稅捐稽徵法第四十七條第一
    款、第四十一條之罪甚明，就此部分自應為被告壬○○無罪之諭知。
據上論斷，應依刑事訴訟法第二百九十九條第一項前段、第三百零一條第一項，商業
會計法第七十一條第一款，刑法第十一條前段、第二條第一項、第二十八條、第三十
一條第一項、第五十六條、修正後第四十一條第一項前段，罰金罰鍰提高標準條例第
一條前段、第二條，判決如主文。
中      華      民      國     九十三     年      七      月   三 十    日
                               臺灣臺中地方法院刑事第十一庭
                                   審判長法  官  蔡  名  曜
                                         法  官  黃  渙  文
                                         法  官  蔡  美  華
右正本證明與原本無異。
如不服本判決，應於判決送達後十日內向本院提出上訴狀，上訴於臺灣高等法院臺中
分院( 須附繕本 )。
                                         書記官
中      華      民      國     九十三     年      七      月   三 十    日
附錄論罪科刑法條
商業會計法第七十一條：
商業負責人、主辦及經辦會計人員或依法受託代他人處理會計事務之人員有左列情事
之一者，處五年以下有期徒刑、拘役或科或併科新臺幣十五萬元以下罰金：
一  以明知為不實之事項，而填製會計憑證或記入帳冊者。
二  故意使應保存之會計憑證、帳簿報表滅失毀損者。
三  意圖不法之利益而偽造、變造會計憑證、帳簿報表內容或撕毀其頁數者。
四  故意遺漏會計事項不為記錄，致使財務報表發生不實之結果者。
五  其他利用不正當方法，致使會計事項或財務報表發生不實之結果者。
附表一：
編號    開立發票公司       發票金額          買受人         統一發票號碼
一    智展公司           201000元          裕通公司      ＳＺ00000000
0、    智展公司           790000元          裕通公司      ＳＺ00000000
0、    軒利公司           355000元          裕通公司      ＳＺ00000000
0、    軒利公司           278000元          裕通公司      ＳＺ00000000
0、    軒利公司           681000元          裕通公司      ＳＺ00000000
0、    軒利公司           553000元          裕通公司      ＳＺ00000000
0、    軒利公司           672000元          裕通公司      ＳＺ00000000
0、    軒利公司           681000元          裕通公司      ＳＺ00000000
0、    軒利公司           620000元          裕通公司      ＳＨ00000000
十、    雙綦公司           558000元          裕通公司      ＳＨ00000000
十一    雙綦公司           504000元          裕通公司      ＳＨ00000000
附表二：
編號    開立發票公司       發票金額     買受人         統一發票號碼
一、    軒利公司            61670元          能皓公司      ＴＺ000000000
